臺灣高等法院高雄分院民事判決
                                      110年度上字第226號
上  訴  人  徐茂哲  

訴訟代理人  陳昱龍律師
被 上訴 人  胡升泰即胡似宗

訴訟代理人  林彥廷律師
上列當事人間請求返還借款事件，上訴人對於民國110年4月20日
臺灣屏東地方法院109 年度訴字第607 號第一審判決提起上訴，
本院於111年6月15日辯論終結，判決如下：
    主  文
原判決關於命上訴人給付超過人民幣柒拾參萬捌仟元本息部分及
該部分假執行之宣告、並訴訟費用之裁判廢棄。
上開廢棄部分，被上訴人在第一審之訴駁回。
其餘上訴駁回。
第一、二審訴訟費用由上訴人負擔八分之七，餘由被上訴人負擔
。
    事實及理由
一、被上訴人主張：上訴人前於民國103 年7 月18日、同年9 月
    1 日、同年9 月23日，先後向伊借款人民幣（下同）33萬80
    00元、10萬元、40萬元，共計為83萬8,000元（下稱系爭款
    項），約定清償日為103 年12月31日，並簽立借據為據，嗣
    上訴人屆期未依約清償，即簽發票面金額新台幣400萬元之
    本票（下稱系爭本票）交予伊，作為上開借款之擔保。其後
    仍迄未返還系爭款項，自得請求返還借款本息。另若認兩造
    間之借貸契約不成立，因伊已將系爭款項匯至上訴人指定之
    訴外人昆山徠捷貿易有限公司（下稱昆山徠捷公司）帳戶，
    上訴人無法律上原因受有系爭款項利益，致伊受有財產上損
    害，亦得請求返還不當得利等情。爰先位依消費借貸法律關
    係，先位聲明：㈠上訴人應給付被上訴人系爭款項，及自104
    年1月1日起至清償日止，按週年利率5 %計算之利息。㈡願供
    擔保，請准宣告假執行。備位依民法第179 條前段規定，備
    位聲明：㈠上訴人應給付系爭款項，及自109年6月5日起至清
    償日止，按週年利率百分之5 計算之利息。㈡願供擔保，請
    准宣告假執行。
二、上訴人抗辯：兩造間雖有簽訂借據，但被上訴人是將系爭款
    項匯款至昆山徠捷公司帳戶內，故其係借款予昆山徠捷公司
    ，系爭款項與上訴人無關。另縱認兩造間存有借款關係，惟
    被上訴人交付系爭款項中之10萬元，業經兩造另簽訂投資合
    作合約書（下稱系爭合約），約定供作共同經營昆山徠捷公
    司之款項，是借款金額應僅有73萬8,000元等語置辯。
三、原審判決被上訴人先位之訴勝訴，上訴人不服，上訴聲明：
    ㈠原判決廢棄。㈡被上訴人在第一審之訴及假執行之聲請均駁
    回。被上訴人答辯聲明：上訴駁回。
四、兩造不爭執事項如下：
  ㈠被上訴人委由其擔任法定代理人之訴外人准安聯能電子科技
    有限公司，於103 年7 月18日、同年9 月1 日分別匯款33萬
    8,000元、10萬元至上訴人經營之昆山徠捷公司，被上訴人
    再於同年9 月23日匯款40萬元至昆山徠捷公司帳戶，上開匯
    入金額合計83萬8,000元。兩造並於103 年9 月1 日，就上
    開款項加計利息後簽訂借據，約定上訴人向被上訴人借90萬
    元（折合台幣450萬元），上訴人同意於103 年12月31日前
    償還等內容。
  ㈡上訴人為擔保借款返還，有於104 年9 月1 日簽發400 萬元
    本票交付被上訴人。
  ㈢昆山徠捷公司原法定代理人為常秀鳳，於103 年9 月5 日變
    更法定代理人為上訴人。
五、兩造爭執事項為：㈠被上訴人將系爭款項匯至昆山徠捷公司
    司帳戶，係借款給上訴人或昆山徠捷公司？㈡系爭款項是否
    均為借款？其中10萬元是否為投資款，而非借款？茲分述如
    下：
  ㈠被上訴人將系爭款項匯至昆山徠捷公司帳戶，係借款給上訴
    人或昆山徠捷公司？
  ⒈按稱消費借貸者，謂當事人一方移轉金錢或其他代替物之所
    有權於他方，而約定他方以種類、品質、數量相同之物返還
    之契約。借用人應於約定期限內，返還與借用物種類、品質
    、數量相同之物，未定返還期限者，借用人得隨時返還，貸
    與人亦得定一個月以上之相當期限，催告返還。民法第474
    條第1 項、第478 條規定定有明文。次按金錢消費借貸契約
    為要物契約，被上訴人主張金錢消費借貸契約存在，應就兩
    造借貸意思表示合致及被上訴人業已交付借款予上訴人之事
    實，負舉證之責任。而證據資料並不以能直接單獨證明之直
    接證據為限。凡綜合其他情狀，證明某事實，而某事實依經
    驗法則或論理法則，足以推認該待證事實存在，該證明某事
    實之間接證據，亦包括在內（最高法院109 年度台上字第25
    11號、107 年度台上字第416號判決意旨參照）。
　⒉本件被上訴人經上訴人同意並告知匯款帳號為昆山徠捷公司
    帳號後，依上訴人指示而分別於103 年7 月18日、同年9 月
    1日、同年9 月23日，將系爭款項匯款至昆山徠捷公司帳戶
    ，且兩造於第2次匯款同日之103 年9 月1 日，就系爭款項
    加計利息後，共計90萬元款項簽訂借據，嗣借據上約定之清
    償期屆至後，上訴人於104 年9 月1 日簽發系爭本票交付被
    上訴人，以擔保借款返還等情，為兩造所不爭執（見原審卷
    第63頁、第64頁、本院卷第113、115頁），並有該借據、支
    付業務回單（收款）、電子銀行業務回單（收款）及系爭本
    票附卷可佐【見臺灣桃園地方法院109 年度訴字第1042號卷
    （下稱桃卷）第7 頁至15頁），此部分事實堪予認定。
  ⒊次依被上訴人於原審陳稱：上訴人以個人名義向伊借款，才
    以自己名義擔任借款人在借據上簽名；伊於103年9月1日為
    第二次匯款時，因上訴人說還要再借40萬元，所以兩造才簽
    借據，約定共借款83萬8,000元，加計利息6萬2,000元，總
    共90萬元。簽立借據時，還剩下40萬元未交付，伊後來依約
    交付40萬元給上訴人，借據約定清償期為103年12月31日等
    語（見原審卷第49、63、62頁），核其所述內容，與兩造簽
    立之借據內容相符；且兩造均以個人名義簽訂借據，並非由
    昆山徠捷公司與被上訴人簽立借據，益證消費借貸合意及法
    律關係存在於兩造之間甚明。再者，兩造於原審即不爭執被
    上訴人匯款給昆山徠捷公司83萬8,000元，來自兩造簽立借
    據之關係乙情（見原審卷第87頁），又被上訴人主張其分別
    於103年7月18日、同年9月1日、同年9月23日匯款交付33萬8
    ,000元、10萬元、40萬元，及兩造約定之借款利息6萬2,000
    元，合計為90萬元等節，與上訴人之手機內製作之借款明細
    表所載時間、金額及利息加總之金額為90萬元等情（見原審
    卷第55頁）亦相符。復參酌上訴人於借據約定103年12月31
    日清償期屆至時，仍未還款，即以自己名義簽發系爭本票供
    作借款之擔保，為上訴人所不爭執，且借據及系爭本票所載
    之金額非微，若非被上訴人已交付借款予上訴人，上訴人應
    無可能同意以該金額作為借款金額，書立借據及系爭本票交
    付被上訴人作為借款之擔保。況參以上訴人於103年9月5日
    之後，始經大陸行政單位函准變更為昆山徠捷公司之法定代
    理人（見原審卷第73頁之變更登記通知書、桃卷第19頁之自
    然人獨資股東之公司營業執照），其前於103年7月8日告知
    被上訴人匯款至指定帳戶時，陳稱當時僅為昆山徠捷公司之
    業務（見原審卷第47頁），衡情並無可能代表昆山徠捷公司
    與被上訴人洽商借款事宜，應係以自己名義向被上訴人借款
    ，始符常情，否則上訴人焉會於被上訴人第二次匯款借款時
    ，即同意與被上訴人書立借據，且以自己名義擔負全部借款
    之責。基此足認上訴人明知被上訴人有交付借款，且借貸對
    象紿終為上訴人，並非昆山徠捷公司，故同意書立借據，嗣
    後亦同意簽發系爭本票，以擔保借款之返還，堪認兩造間存
    有借貸關係無誤。則上訴人辯稱被上訴人係將系爭款項匯款
    至昆山徠捷公司帳戶內，係借款給昆山徠捷公司，系爭款項
    與上訴人無關云云，洵無足採。
　⒋至於上訴人手機頁面雖記載為昆山徠捷公司之借款明細表（
    見原審卷第55頁），惟上訴人不否認與被上訴人約定如手機
    頁面所載之利息為6萬2,000元（見本院卷第77頁），且上訴
    人抗辯系爭款項中之10萬元（即手機面頁顯示被上訴人所匯
    第2筆款10萬元），係充作兩造間之投資款項等情（見原審
    卷第48頁），並提出系爭合約供參（見原審卷第53頁），堪
    認上訴人明知系爭款項（含上開10萬元）確為兩造間之交易
    往來款項，並非被上訴人與昆山徠捷公司間之往來款項，則
    縱經上訴人單方面於手機頁面記載為昆山徠捷公司之借款明
    細表，亦難認此屬昆山徠捷公司借款，而非上訴人借款，遽
    為上訴人有利之認定。另上訴人雖抗辯被上訴人曾對昆山徠
    捷公司聲請強制執行，故借款人為昆山徠捷公司，並提出大
    陸昆山市人民法院之執行裁定資料影本為據（見本院卷第89
    頁），惟查上開資料應係上訴人自中國裁判文書網查詢之網
    路資料，其上並無法院蓋印官防，已難確認內容是否屬實，
    亦無法看出債權發生時間及原因事實，且被上訴人否認該資
    料與本件兩造間之借款相關（見本院卷第127頁），上訴人
    復表示無法找到該次執行之相關資料（見本院卷第127頁）
    以舉證說明，自無從憑此為上訴人有利之認定。
  ⒌基上，上訴人明知被上訴人有交付借款，借貸對象紿終為上
    訴人，並非昆山徠捷公司，始同意書立借據，並簽發系爭本
    票以擔保借款之返還，堪認兩造間存有借貸關係無訛（借貸
    金額詳下述）。是上訴人辯稱被上訴人係借款給昆山徠捷公
    司云云，核無足採。
  ㈡系爭款項是否均為借款？其中10萬元是否為投資款，而非借
    款？
  ⒈上訴人抗辯系爭款項中之10萬元為投資款，不是借款云云，
    已提出系爭合約（見原審卷第53頁）為證。本院審酌兩造簽
    立之借據及系爭合約之日期，均為103 年9 月1 日，又被上
    訴人亦不爭執兩造於同日另簽訂系爭合約，系爭合約所載之
    10萬元為系爭款項之一部分等情（見原審卷第86頁），則被
    上訴人於第二次匯款10萬元至上訴人指定之帳戶時，既另簽
    立系爭合約，約定該10萬元係作為被上訴人投資入股股金，
    則該10萬元即已非被上訴人原先單純之借款往來，而係兩造
    另行合意充作被上訴人之投資金額，自應依系爭合約法律關
    係履行權利義務，故上訴人抗辯本件借款金額應扣除上開10
    萬元，借款金額僅為73萬8,000元等語，自屬有據。
　⒉至被上訴人主張上訴人於103年9月5日經主管機關核准變更昆
    山徠捷公司資本額為500萬元，為上訴人獨資所有，此與兩
    造於系爭合約上記載總出資為20萬元及約定股份比例相去甚
    遠，足見兩造並未將被上訴人交付之10萬元視為投資款，而
    係視為借款，借款金額仍為系爭款項83萬8,000元云云（見
    原審卷第86頁、本院卷第58頁）。惟兩造固於103年9月1日
    約定各投資10萬元至昆山徠捷公司，並約定持股比例，然上
    訴人於103年9月5日經主管機關核准變更昆山徠捷公司資本
    額為500萬元，依上訴人於原審陳稱其公司登記資料是其獨
    資負責人，實際上是股東一起出資經營等語（見原審卷第86
    頁），堪認上訴人私下進行與其他股東約定互為出資合作，
    投資昆山徠捷公司；又上訴人股資之股東，並不只有被上訴
    人一人，此有臺灣士林地方法院109年度訴字第952號判決內
    容附卷可參（見本院卷第68頁），且被上訴人並無法證明兩
    造間有終止或解除系爭合約，尚難因兩造約定之出資額，與
    上訴人籌得其他股東投資昆山徠捷公司，申請變更公司登記
    出資額為500萬元，而與系爭合約約定之出資額不符，即遽
    認兩造未將上開10萬元視為被上訴人投資款而仍視為借款，
    故被上訴人上開主張，既乏憑據，即無足採。
  ㈢綜上，兩造間已達成借款合意，又兩造間另簽立系爭合約而
    將系爭款項中之10萬元轉成為被上訴人投資入股股金，故兩
    造間之實際借款金額應為73萬8,000元，堪以認定。又上訴
    人迄未返還借款，逾越兩造借據約定之清償期（103年12月3
    1日），則被上訴人依消費借貸法律關係，請求上訴人給付7
    3萬8,000元，及自104年1月1日起至清償日止之法定遲延利
    息，自屬有據，備位請求上開金額本息部分自無再予審究之
    必要。又被上訴人逾此以外之10萬元本息請求並無理由，而
    另以備位之不當得利法律關係請求給付，惟審酌被上訴人原
    本於借款而匯款10萬元至上訴人指定之帳戶，嗣與上訴人另
    簽立系爭合約，將10萬元充作投資昆山徠捷公司款項，應認
    此屬被上訴人有目的及有意識之給付，且被上訴人無從證明
    其給付欠缺給付目的，是被上訴人備位主張上訴人此部分金
    額構成不當得利，亦無足採。
六、綜上所述，被上訴人先位依消費借貸法律關係，請求上訴人
    給付73萬8,000元，及自104年1月1日起至清償日止，按週年
    利率5 %計算之利息，為有理由，逾此以外之10萬元本息請
    求則無理由。另備位依不當得利法律關係，請求上訴人給付
    10萬元及自起訴狀繕本送達至上訴人之日起之法定遲延利息
    ，為無理由。原審就上開應准許部分，判決上訴人敗訴，並
    各附條件准、免假執行之宣告，於法尚無不合，上訴意旨指
    摘原審此部分判決不當，求予廢棄改判，為無理由，應駁回
    其上訴。原審就上開不應准許部分，為上訴人敗訴之判決，
    尚有未合，上訴意旨求予廢棄改判，為有理由，爰由本院予
    以廢棄改判如主文第2 項所示。兩造其餘攻防暨訴訟資料，
    經審酌後，認不影響判決結果，爰不逐一論述，附此敘明。
七、據上論結，本件上訴為一部有理由，一部無理由，依民事訴
    訟法第450 條、第449條、第79條，判決如主文。
中　　華　　民　　國　　111 　年　　6 　　月　　29　　日
　　　                     民事第二庭
　　　                        審判長法  官  黃國川
                                    法  官  何佩陵
                                    法  官  楊淑珍
以上正本證明與原本無異。
被上訴人不得上訴。
上訴人如對本判決上訴，須於判決送達後20日內向本院提出上訴
狀，其未表明上訴理由者，應於上訴後20日內向本院提出上訴理
由書（均須按他造當事人之人數附繕本）。上訴時應提出委任律
師或具有律師資格之人之委任狀，並依附註條文規定辦理。如委
任律師提起上訴者，應一併繳納上訴審裁判費。
中　　華　　民　　國　　111 　年　　6 　　月　　29　　日
                                    書記官  李宜錚

附註：
民事訴訟法第466 條之1 ：對於第二審判決上訴，上訴人應委任
律師為訴訟代理人，但上訴人或其法定代理人具有律師資格者，
不在此限。上訴人之配偶、三親等內之血親、二親等內之姻親，
或上訴人為法人、中央或地方機關時，其所屬專任人員具有律師
資格並經法院認適當者，亦得為第三審訴訟代理人。第1 項但書
及第2 項情形，應於提起上訴或委任時釋明之。